【裁判字號】    98,訴,1906
【裁判日期】    990719
【裁判案由】    損害賠償
【裁判全文】
臺灣板橋地方法院民事判決              98年度訴字第1906號
原      告  戊○○
            丙○○
共      同
訴訟代理人  吳秀菊律師
被      告  乙○○
訴訟代理人  張景豐律師
被      告  百雋不動產經紀有限公司
法定代理人  丁○○
上列當事人間請求損害賠償事件，本院於民國99年6 月21日言詞
辯論終結，判決如下：
    主  文
被告乙○○應給付原告新臺幣貳拾參萬肆仟元。
原告其餘之訴駁回。
訴訟費用由被告乙○○負擔百分之十四，餘由原告負擔。
本判決第一項得假執行；但被告乙○○如以新臺幣貳拾參萬肆仟
元為原告預供擔保，得免為假執行。
    事實及理由
一、原告方面主張：
（一）緣原告二人為夫妻，於民國95年9 月25日透過２１世紀不
      動產蘆洲長榮加盟店即被告百雋不動產經紀有限公司（下
      稱百雋公司）之仲介，向被告乙○○以總價新台幣（下同
      ）683 萬元購買門牌號碼為台北縣蘆洲市○○路243 巷15
      號1 樓之房屋全部及其坐落基地，並支付被告百雋公司共
      13萬6,600 元之仲介費。被告等於出售時即標榜雖權狀30
      坪但可使用約40坪，面臨巷道之約8 坪左右之加蓋物即為
      可使用之坪數，而絲毫未提及上開加蓋物乃違建物或有越
      界建築，更未提及其室內坪數還含著1 個室內停車位。原
      告因而歡天喜地遷入新居，並於原來前方之庭院加蓋處予
      以修繕，因而再支出25萬3,000 元。殊料，原告於98年5
      月8 日突然接獲來函署名甲○○之人向原告表示有關本案
      房屋面臨243 巷的庭院外推約6 坪部分占有土地乃其所屬
      立信資產公司所有，登記名義為賴運興，並向原告主張拆
      屋還地及不當得利。又原告幾於同一時間收到台北縣政府
      違章建築認定通知書等，遂覺事有蹊蹺，因而質問仲介及
      當初的屋主即被告乙○○，乙○○坦承出賣予原告之前大
      約93年系爭房屋即曾接獲台北縣政府違建拆除之通知，且
      其與地主針對此事曾於95年4 月間在蘆洲市公所有過調解
      云云，故被告乙○○係明知系爭房屋庭院之加蓋物乃占有
      他人土地，卻仍隱瞞原告等善意之承買人，反宣稱該庭院
      乃可合法使用之坪數，因而使原告等陷於錯誤而以高價購
      買系爭房屋，因而受有損害；而被告百雋公司竟為卸責反
      堅稱被告乙○○未告知其上開事實云云，實與常理有違。
      幾經連繫，被告等亦不願意退錢亦不願意處理，原告夫妻
      因而遭地主以竊佔罪名提出告訴，迫於無奈只得與出面之
      地主賴運興成立和解，支出共46萬8,000 元之和解金以購
      買占有土地其所有9360/16200之持分，然而系爭土地上仍
      有李恒吉等其他地主，其等對系爭土地上仍有持分，原告
      仍有後續堪憂，如以相同計價標準，至少還需支出198,36
      0 元（約20萬元）用以購該剩餘之持分地。
（二）此外，就在原告所有之本案房屋之客廳中央約4 坪多之空
      間，竟亦遭人舉報為室內停車間，涉及「未經核准擅自塗
      銷停車位」，違反建築相關法令，經台北縣政府工務局來
      函禁止，經前往工務局了解並調閱建物測量成果圖，方知
      當初建商對系爭房屋當時之核准圖說標示為「住宅」「室
      內停車間」，但現況交屋時，該處為客廳之配置，仲介人
      員及被告等人均未曾提及此事，為了此突如其來的命令，
      原告等因而將客廳硬生生隔出所謂停車格之位置，並發文
      回覆工務局，以便解除被拆被罰鍰之命運，也就是說原告
      等人所實際使用之室內坪數已又少掉4 餘坪，造成生活上
      之不便，難以言喻。原告於98年5 月後始收受違建通知書
      及被土地所有權人寄發存證信函、刑事告訴，以及發生直
      際使用坪數短少之問題，因而方知悉系爭房屋不完全給付
      之問題。爰依民法第227 條、第226 條第1 項及第184 條
      第1 項前段規定請求鈞院擇一判決。次按被告百雋公司乃
      為受原告委任處理事務之人，受任人因處理委任事務有過
      失所生之損害，對於委任人應負賠償之責，此乃民法第54
      4 條定有明文；又不動產經紀業管理條例第26條第1 項亦
      明定「因可歸責於經紀業之事由不能履行委託契約，致委
      託人受損害時，由該經紀業負賠償責任。」，原告受有上
      開之損害，乃因被告仲介公司未盡善良管理人及經紀業專
      業之注意義務所致，被告自應賠償予原告。
（三）請求金額計算方式如下：
      有關第一項訴之聲明部分，請求被告連帶給付原告154 萬
      7,000 元。
    相當於庭院外推使用坪約6 坪之損害賠償金額：33萬4,00
      0 元。以原告與占有土地所有權人承購地價之1/2 計算：
     【468000 ＋200000】×1/2 ＝334000元
    室內停車位產權及使用權之損害賠償金額：46萬元。以二
      造買賣時議定之所有權每坪金額23萬元之1/2 計算：
      230000×4×1/2＝460000元
    原告因而增加之支出（加蓋物之修建費用）損害：25萬3,
      000 元。
    依民法第227 條之1 之非財產上損害賠償請求權：50萬元
      。
      有關第二項訴之聲明部分，原告給付被告百雋公司13萬
      6,600元之仲介費，被告百雋公司應予賠償。
（四）並聲明：被告乙○○應給付原告155 萬8,600 元，及自
      起訴狀繕本送達之翌日起迄清償日止，按年息5%計算之利
      息。被告百雋公司應給付原告155 萬8,600 元，及自起訴
      狀繕本送達之翌日起迄清償日止按年息5%計算之利息。其
      一被告給付，其餘被告免除債務。被告百雋不動產經紀
      有限公司應給付原告13萬6,600 元，及自起訴狀繕本送達
      之翌日起迄清償日止按年息5%計算之利息。願供擔保，
      請准宣告假執行。
二、被告乙○○方面則以：
（一）系爭房屋增建部分與隔壁位增建之房屋外觀相比較，很明
      顯可分辨出該突出部分為違建，原告豈可諉為不知？被告
      於委託被告百雋公司出售系爭不動產時，於不動產標的現
      況說明書編號14「建物部份是否包含未登記之改建、增建
      、加建、違建部份」，被告已明白告知「是。6 坪。」說
      明書中更提醒「若為違建（未依法申請改建、增建、加建
      之建物），買方應充分認知此範圍隨時有被拆除之虞或其
      他危險」，白紙黑字俱在，豈容原告空言否認。再者，兩
      造所共同簽名書立之不動產買賣契約書第2 條：增建或占
      用部分欄亦明白記載「買賣標的現狀另有增建或占用部分
      ，依現行法令無法登記，其權利義務業經雙方約定如下：
      一、增建或占用範圍：壹樓空地約8 坪。二、若增建或占
      用部分於交屋前（如有借屋裝修則為借屋裝修前）曾被拆
      除或曾被通知拆除或曾經其他區分所有權人或住戶主張權
      利者，乙方應告知甲方，若因故無法排除甲方向乙方請求
      損害賠償或解除本約。三、前開增建部份無所有權並有被
      拆除之虞，若於交屋後（如有借屋裝修則為借屋裝修後）
      始被通知拆除者，甲方同意自行負責，其相關之權利義務
      甲方確已知悉。本條款所約定之權利義務業經雙方充分瞭
      解。」為甲方之戊○○、丙○○更特別於此第二條末尾簽
      名確認。被告於簽約前及簽約時，既均已明白告知原告，
      增建或占用之壹樓空地約8 坪，此增建部份無法登記並有
      被拆除之虞，自無不為給付或不為完全之給付。
（二）系爭房屋就主建物部分並無占用他人土地，至有關增建或
      占用之1 樓空地約8 坪，此部分係被告之前手即訴外人林
      黃環所建，於85年間林某轉售予被告。被告購入後，再從
      林黃環處瞭解，其中6 坪係在前揭自有法定空地上蓋屋之
      違建，另2 坪則懷疑可能佔用巷道內另筆他人之土地，因
      被告自購入後，迄未辦理鑑界或測量，故真實情況如何，
      實不明暸。惟在此違建物未被拆除前，原告有何損害？此
      8 坪違建，為買受人之原告於契約成立時已知之瑕疵，被
      告依民法第355 第1 項之規定自不負擔保責任。原告請求
      被告賠償，即難認有據。又原告請求被告應給付原告與占
      有土地所有權人承購地價之1/2 計算，相當於庭院外推使
      用坪約6 坪之價金33萬4,000 元，此係原告增加本身資產
      之行為，與被告售屋行為並無相當因果關係，復非損害，
      自無令被告賠償之理。另原告改良建物增加本身資產之行
      為，要與損害無關。
（三）再者，有關上揭房屋容有可作室內停車間之記載，有買賣
      房屋最重要之建物登記謄本及建物測量成果圖，係地政機
      關所核發，本即有公示之效力，本件建物登記謄本及建物
      測量成果圖於主要用途欄既已明白記載「住宅、室內停車
      間」，另兩造間所簽立之不動產買賣契約書於第一條二、
      建物標示欄主耍用途亦明白記載「住宅、室內停車間」，
      此為原告於簽約時所明知，依民法第355 第1 項之規定亦
      不負擔保責任，原告請求被告賠償，難認有據等語，資為
      抗辯。並聲明：原告之訴及假執行之聲請均駁回。如
      受不利判決，願供擔保請准宣告免為假執行。
三、被告百雋公司方面則以：被告百雋公司於95年9 月12日與被
    告乙○○簽訂買賣委託契約書，並依不動產經紀業管理條例
    詢問被告乙○○，依被告乙○○所述逐項勾選不動產標的說
    明書各欄位，如被告乙○○未善盡告知標的現況或有隱瞞，
    被告百雋公司無從得知，且並無調查之權利，被告百雋公司
    係依被告乙○○具結簽章之不動產標的現況說明書項交易相
    對人解說，已依不動產經紀業管理條例相關規定執行，並無
    欺瞞交易相對人之本意。且被告百雋公司在介紹標的時，除
    根據不動產說明書詳填之資料外，有明確告知本標的物之各
    項坪數，包括有違建6-8 坪，買賣雙方有再次討論，並於買
    賣契約書上載明為增建8 坪，雙方並於買賣契約書上簽章，
    並非原告所謂絲毫未提起違建之情事。此外，被告乙○○與
    原告於95年9 月25日簽訂買賣契約書，簽約同時所附之建物
    謄本標示主要用途為住宅、室內停車間，另買賣契約書建物
    標示之主要用途詳細亦載明為住宅、室內停車間，被告並無
    故意隱瞞，且建物主要用途於建物權狀、建物測量成果圖、
    謄本登記，於法並無特別區分住宅、室內停車間二者之單獨
    坪數等語，資為抗辯。並聲明：原告之訴及假執行之聲請
    均駁回。如受不利判決，願供擔保請准宣告免為假執行。
四、被告乙○○於95年9 月12日與被告百雋公司簽訂不動產專任
    委託銷售契約書，委託被告百雋公司銷售門牌號碼台北縣蘆
    洲市○○路243 號15樓之房屋及其所坐落台北縣蘆洲市第
    449 地號土地，原告則於95年9 月18日與被告百雋公司簽訂
    買賣議價委託書，委由被告百雋公司向被告乙○○洽購上開
    不動產，嗣於95年9 月25日原告與被告乙○○透過被告百雋
    公司之仲介，簽訂不動產買賣契約書，約定以683 萬元之價
    金購買上開不動產，原告業已付清買賣價金，並完成交屋手
    續。被告百雋公司則向原告收取13萬6,600 元之仲介費用，
    此為兩造所不爭執，並有不動產專任委託銷售契約書、買賣
    議價委託書、不動產買賣契約書各1 件在卷可稽（見本院卷
    第69頁- 第70頁、第82頁- 第87頁），均堪採信為真實。原
    告因上開不動產之庭院有占用到訴外人賴運興所有之台北縣
    蘆洲市○○段340-4 地號土地，於98年7 月6 日與賴運興簽
    訂不動產買賣契約書，以46萬8,000 之價金購買上開土地之
    應有部分9360/16200，亦有原告提出之不動產買賣契約書在
    卷可佐，亦堪信為真實。是本件之爭執點闕為：系爭不動
    產面臨243 巷的庭院有6-8 坪之增建物，於兩造簽訂不動產
    買賣契約之前，被告是否有告知原告該增建部分為違建之事
    ？原告是否知悉有該增建部分為違建？上開增建部分於交
    屋前，是否曾被拆除或曾被通知拆除或曾經其他區分所有權
    人或住戶主張權利？如有，被告乙○○是否有告知原告？
    上開不動產包含室內停車空間一事，於兩造簽訂不動產買賣
    契約之前，被告是否有告知原告？原告是否知悉？原告是
    否得向被告請求損害賠償？得請求之金額為多少？茲分述如
    下：
五、被告乙○○於95年9 月12日填寫之不動產標的現況說明書第
    14項，關於「建物部分是否包含未登記之改建、增件、加建
    、違建部分」，勾選「有」，註明為「6 坪」，說明欄復記
    載「若為違建（未依法申請改建、增建、加蓋之建物），買
    方應充分認知此範圍隨時有被拆除之虞或其他危險」等語，
    有不動產標的現況說明書1 件在卷可稽（見本院卷第24頁）
    ，是被告乙○○的確已告知系爭不動產有6 坪之違建，並未
    隱瞞。雖被告乙○○於上開不動產標的現況說明書上復記載
    「無占用情形」、「無越界建築之情形」、「本房地為一樓
    ，法定空地為自己單獨使用」等情，惟兩造於95年9 月25日
    簽訂之不動產買賣契約書第二條明文約定：
    「增建或占用部分
    買賣標的現狀另有增建或占用部分，依現行法令無法登記，
    其權利義務業經雙方約定如下：
    一、增建或占用範圍：壹樓空地約8坪
    二、若增建或占用部分於交屋前（如有借屋裝修則為借屋裝
        修前）曾被拆除或曾被通知拆除或曾經其他區分所有權
        人或住戶主張權利者，乙方應告知甲方，若因故無法排
        除甲方得向乙方請求損害賠償或解除本約。
    三、前開增建部分無所有權並有被拆除之虞，若於交屋後（
        如有借屋裝修則為借屋裝修後）始被通知拆除者，甲方
        同意自行負責，其相關之權利義務甲方確已知悉。
    本條款所約定之權利義務業經雙方充分瞭解。」
    且該條款約定末尾處，業經甲方即原告簽名用印，是原告對
    於此條款約定內容自應知之甚明。此條款已明白約定：一樓
    空地有約8 坪之增建或占用範圍，此增建或占用範圍，依現
    行法令無法登記，且前開增建部分無所有權並有被拆除之虞
    ，是原告主張被告告知增建物的部分是合法使用的部分云云
    ，自不足採。堪認兩造在簽訂買賣契約時，被告確已告知上
    開增建部分為違建，原告亦應有此認知，原告自不得主張被
    告有何不完全給付或侵權行為之責任。
六、雖原告於簽訂買賣契約時已知悉上開增建部分為違建一事，
    不得主張有不完全給付或侵權行為之情事，已如前述，惟依
    據兩造所簽訂不動產買賣契約書第二條第二款之約定：「若
    增建或占用部分於交屋前（如有借屋裝修則為借屋裝修前）
    曾被拆除或曾被通知拆除或曾經其他區分所有權人或住戶主
    張權利者，乙方應告知甲方，若因故無法排除甲方得向乙方
    請求損害賠償或解除本約。」，依據證人甲○○於本院言詞
    辯論時具結之證言：系爭房屋增建處有占用蘆洲市○○段第
    340-4 地號土地，該地號土地係其公司所有，登記在公司負
    責人賴運興名下，原同屬在第340 地號土地內，該公司95年
    3 月分取得土地之後，經過鑑界，發現被告乙○○的房子有
    占用到上開土地，即與被告進行協商，看被告乙○○要價購
    或將土地返還，該公司復在95年6 月分將被告乙○○占用之
    土地部分割一個新的地號為340-4 地號，面積約為20餘平方
    公尺，且有至蘆洲市公所進行調解，但聽說被告乙○○希望
    是由所有共有人一起出面處理，所以後來調解不成，隔幾個
    月後，被告乙○○又將房屋過戶給原告等語（見本院卷第16
    4 頁- 第166 頁99年5 月17日言詞辯論筆錄），並有證人甲
    ○○提出之地籍圖、土地謄本、土地之鑑界成果圖等在卷可
    稽（見本院卷第175 頁- 第178 頁），堪認被告乙○○在系
    爭房屋交屋與原告之前，曾被所有權人賴運興通知主張權利
    。再參以兩造曾於98年7 月9 日進行協調，原告於該次協調
    會議中陳稱：「... 侵占鄰地部分也於95年4 月份曾於蘆洲
    市公所調解委員會進行調解，屋主並未告知」等語，被告乙
    ○○之代理人於該次協調會議中陳稱：「根據買方所述本人
    當初委託仲介公司做銷售，應由仲介公司自行查證，因為當
    時拆除通知我沒收到、調解會議結束後對方也沒消沒息，我
    以為這樣就沒事了，本人實在不知道這些事情我也要先行告
    知」等語（見本院卷第55頁），顯見被告乙○○確實在95年
    間曾受上開土地原所有權人賴運興通知主張權利，並於95年
    4 月間前往蘆洲市公所調解委員會進行調解。依據兩造所簽
    訂不動產買賣契約書第二條第二款之約定，若增建或占用部
    分於交屋前曾被其他區分所有權人或住戶主張權利者，乙方
    即被告乙○○有告知原告之義務，被告乙○○本人亦在該條
    款約定末尾處，乙方欄位簽名用印，是被告乙○○對於此條
    款約定內容自不得諉為不知。既然被告乙○○對於曾被所有
    權人通知主張權利一事，未告知原告，依據上開不動產買賣
    契約書第二條第二款之約定，原告自得向被告乙○○請求損
    害賠償。
七、依據兩造所定不動產買賣契約書第一條關於建物標示部分之
    記載，其中主要用途欄位記載「住宅、室內停車間」，有不
    動產買賣契約書在卷可稽；其建物登記謄本上亦載明主要用
    途為住宅、室內停車間，被告百雋公司確實有提供建物登記
    謄本與買方，亦有不動產說明書及建物登記謄本等件在卷可
    參（見本院卷第72頁、第76頁），原告主張被告隱瞞系爭房
    屋內有停車位之設置，並未告知所購得之建物包含有室內停
    車為云云，自不足採。既然被告在簽訂不動產買賣契約書時
    已告知系爭建物之用途為「住宅、室內停車間」，原告自不
    得主張就此被告有何不完全給付或侵權行為之情事。
八、按受任人因處理委任事務有過失，或因逾越權限之行為所生
    之損害，對於委任人應負賠償之責。民法第544 條固有明文
    。又因可歸責於經紀業之事由不能履行委託契約，致委託人
    受損害時，由該經紀業負賠償責任。經紀業因經紀人員執行
    仲介或代銷業務之故意或過失致交易當事人受損害者，該經
    紀業應與經紀人員負連帶賠償責任。不動產經紀業管理條例
    第26條第1 項、第2 項亦有明文。惟「經紀人員在執行業務
    過程中，應以不動產說明書向與委託人交易之相對人解說。
    前項說明書於提供解說前，應經委託人簽章。」、「雙方當
    事人簽訂租賃或買賣契約書時，經紀人應將不動產說明書交
    付與委託人交易之相對人，並由相對人在不動產說明書上簽
    章。前項不動產說明書視為租賃或買賣契約書之一部分。」
    ，此不動產經紀業管理條例第23條、第24條亦有明文。經查
    ，被告百雋公司受委託執行本件仲介業務，確實已由委託人
    即被告乙○○在不動產標的現況說明書上逐一確認並加以簽
    名，並以該不動產標的現況說明書為附件向原告解說，已難
    認被告百雋公司有何故意或過失行為。況且，被告乙○○是
    否在交屋之前曾經其他區分所有權人或住戶主張權利一事，
    並無其他公示資料可資被告百雋公司調查求證，倘若被告乙
    ○○刻意隱瞞或未與告知，被告百雋公司實無從得知此事，
    本件並無證據足以認定被告百雋公司事先知悉賴運興曾於系
    爭房屋交屋之前向被告乙○○主張權利，被告百雋公司就被
    告乙○○未與告知原告此事，尚難認有何故意或過失行為，
    原告主張依據民法第544 、不動產經紀業管理條例第26條規
    定，被告百雋公司應與被告乙○○負連帶賠償責任，實屬無
    據。
九、原告得向被告乙○○主張之損害賠償金額：
  原告主張相當於庭院外推使用坪約6 坪之損害賠償金額33萬
    萬4,000 元，係以原告與占有土地所有權人承購地價之1/2
    計算：【468000＋200000】×1/2 ＝334000元
    經查，原告因系爭房屋增建物占用訴外人賴運興之前揭340-
    4 地號土地，並以46萬8,000 元之代價向賴運興購買該土地
    之應有部分9360/16200，因原告購買系爭地號土地係為本人
    增加持有土地應有部分之財產，又因被告乙○○未告知賴運
    興曾主張權利，原告主張以承購地價之1/2 即相當於土地使
    用權之金額計算此部分之損害賠償金額，尚屬合理，是原告
    主張46萬8,000 元之1/2 ，即23萬4,000 元之損害賠償，為
    有理由，應與准許。至於原告主張上開土地尚有其他共有人
    將來可能會向原告主張權利，另主張20萬元之1/2 即10萬元
    之損害賠償，惟損害賠償之請求係以受有實際上之損害為限
    ，因原告未能舉證證明有其他共有人要求原告價購上開土地
    ，此部分損害並未發生，原告主張此部份為所受損害，自屬
    無據。
  原告主張室內停車位產權及使用權之損害賠償金額46萬元：
    因被告於簽訂係爭不動產買賣契約時，已載明該建物使用用
    途為「住宅、室內停車間」，此部分並不構成不完全給付或
    侵權行為，已如前述，原告主張室內停車位產權及使用權之
    損害賠償，尚屬無據，不能准許。
  原告主張因而增加之支出（加蓋物之修建費用）損害25萬3,
    000 元：
    原告主張原以為加蓋物是合法建物，所以將加蓋物的建材更
    換，花費25萬3,000 元，所受損害為當時面臨拆除的危險云
    云，惟原告因與訴外人賴運興達成和解，所加蓋部分亦未遭
    拆除，自難認原告就此部分有何損害發生，其此部分主張自
    屬無據。
  原告主張依民法第227 條之1 之非財產上損害賠償請求權請
    求50萬元損害賠償：
    經查，被告並無不完全給付之情形，已如前述，原告得向被
    告乙○○請求損害賠償乃係基於兩造間所定不動產買賣契約
    書第二條第二款之約定，原告主張依據民法第227 條之1 請
    求非財產上損害賠償，亦為無據。
十、綜上所述，原告依據與被告乙○○所簽訂不動產買賣契約書
    第二條第二款約定，請求被告乙○○給付23萬4,000 元之損
    害賠償及自自起訴狀繕本送達翌日，即98年9 月10日起至清
    償日止，按年息百分之5 計算之利息，為有理由，應予准許
    ；逾此部分之請求，則屬無據，應予駁回。原告及被告乙○
    ○分別陳明願供擔保，請求為假執行或免為假執行之宣告，
    經核原告勝訴部分所命給付之金額未逾50萬元，依民事訴訟
    法第389 條第1 項第5 款之規定，應由法院依職權宣告假執
    行，故自毋庸命原告供擔保而逕由本院依職權宣告之，至被
    告乙○○之上開陳明，核與法律之規定相符，爰酌定相當擔
    保金額准許之。原告敗訴部分，其假執行之聲請已失所附麗
    ，應併予駁回。
十一、本件事證已臻明確，兩造其餘主張陳述及所提之證據，均
      毋庸再予審酌，附此敘明。
十二、訴訟費用負擔之依據：民事訴訟法第79條。
中    華    民    國    99    年    7     月    19    日
                  民事第二庭    法  官  連育群
以上正本係照原本作成
如對本判決上訴，須於判決送達後20日內向本院提出上訴狀
中    華    民    國    99    年    7     月    19    日
                            書記官  溫婷雅

司法院資訊處製作；財團法人民間司法改革基金會備份。
